---
title: "Generalization of the stochastic logistic model to interspecific competition"
author: "Danilo Pereira Mori"
date: "2022-08-20"
output: html_document
---

```{r setup, include=FALSE}
knitr::opts_chunk$set(echo = FALSE)
```

```{r google docs management, eval=FALSE,include=FALSE}
library(trackdown)
# both overwrite: 
# to update:
upload_file(file ="relatorio_final.Rmd",
            gpath = "mestrado/disciplinas/BIE5716/",
            hide_code = TRUE)

```


# 
O modelo de crescimento exponencial incorpora um princípio fundamental da biologia que é o de que toda vida provem de outra e assim examina o comportamento de uma população que pode crescer sem limitação alguma. Ao incluir a influência que o aumento na densidade populacional pode ter na limitação do crescimento, o modelo logístico incorpora outro princípio fundamental da biologia que é o de que a perda do excedente de indvíduos esperado por um crescimento ilimitado possibilita a criação dos padrões de diversidade conhecidos. Caso uma população crescesse de forma exponencial todo o universo conhecido poderia estar colonizado por um único tipo de vida. Outro componente essencial da modulação do crescimento dos indivíduos é a interação com outras espécies. Aqui vamos explorar um modelo de competição de 2 populações com crescimento logístico.






## Reactions

